臺灣高雄地方法院刑事判決　　　　　　　93年度交訴字第54號
公　訴　人　臺灣高雄地方法院檢察署檢察官
被　　　告　乙○○　男　54歲.
上列被告因業務過失致死案件，經檢察官提起公訴（91年度偵字
第21140 號），本院判決如下：
    主  文
乙○○從事業務之人，因業務上之過失致人於死，處有期徒刑壹
年貳月。
    事  實
一、乙○○領有職業聯結車之駕駛執照，以駕駛營業用聯結車為
    業，為從事駕駛業務之人。民國（下同）91年9 月25日下午
    2 時許，乙○○駕駛三城交通企業股份有限公司所有營業用
    半聯結車（曳引車車牌號碼為8R-060號，後連接之半拖車車
    牌號碼為KK-12 號，下統稱：甲車，其中曳引車部分稱為A
    部分，半拖車部分稱為B 部分），沿高雄市鹽埕區○○○路
    ，由東往西方向行駛，於同日下午2 時10分許，行經公園二
    路與光榮街交叉口時，適有李欣慧騎乘車牌號碼TXA-276 號
    輕型機車（下稱：乙車），亦沿公園二路同一方向行駛於其
    右前方接近快、慢車道邊線處。乙○○本應注意汽車行駛時
    ，駕駛人應注意車前狀況及兩車併行之間隔，並隨時採取必
    要之安全措施，而依當時之情形為天候晴、日間天然光線、
    路面乾燥無缺陷、無障礙物、視距良好等並無不能注意之情
    事，竟疏於注意而貿然超越，致乙車因甲車之迫近而重心緊
    急偏右有向右傾倒之虞且偏離原來行駛軌跡，李欣慧基於本
    能反應將機車把手向左拉回、向左修正行進方向，於此瞬間
    李欣慧重心偏左，人車向左傾倒，於鄰近公園二路與光榮街
    口行人穿越道附近，李欣慧及所騎乘之機車與甲車B 部分右
    側防捲入護欄發生碰撞後人車倒地，並遭甲車B 部分後雙軸
    前軸右側內、外輪胎碾壓其左上臂外側、其左腹外側、頭部
    ，李欣慧因腹部多處擦傷、骨盆、肋骨多處骨折，且右胸爆
    裂，腸胃組織溢出、內臟組織物帶血噴出，左上肢三角肌部
    、上臂後部、外側、前臂後部及手臂部，受有多處擦挫傷、
    頭頂骨粉碎性骨折、腦組織外溢、右鼠蹊部深及肌膜部撕裂
    傷而當場死亡。
二、案經李欣慧之父甲○○告訴、高雄市政府警察局鹽埕分局移
    送台灣高雄地方法院檢察署檢察官偵查起訴。
    理  由
一、茲就本件認定犯罪事實所憑證據之證據能力分述如下：
(一)、按被告以外之人於審判外之言詞或書面陳述，除法律有規定
    者外，不得作為證據；再被告以外之人於偵查中向檢察官所
    為之陳述，除顯有不可信之情況外，得為證據；又被告以外
    之人於檢察事務官、司法警察官或司法警察調查中所為之陳
    述，與審判中不符時，其先前之陳述具有較可信之特別情況
    ，且為證明犯罪事實存否所必要者，得為證據；另下列文書
    ，亦得為證據：1 除顯有不可信之情況外，公務員職務上製
    作之紀錄文書、證明文書。2 除顯有不可信之情況外，從事
    業務之人於業務上或通常業務過程所須製作之紀錄文書、證
    明文書。3 除前2 款之情形外，其他於可信之特別情況下所
    製作之文書，亦得為證據；又被告以外之人於審判外之陳述
    ，雖不符刑事訴訟法第159 條之1 至第159 條之4 之規定，
    而經當事人於審判程序同意作為證據，法院審酌該言詞陳述
    或書面陳述作成時之情況，認為適當者，亦得為證據；另當
    事人、代理人或辯護人於法院調查證據時，知有第159 條第
    1 項不得為證據之情形，而未於言詞辯論終結前聲明異議者
    ，視為有前項之同意，刑事訴訟法第159 條第1 項、第159
    條之1 第2 項、第159 條之2 、第159 條之4 、第159 條之
    5 第1 項、第2 項分別定有明文。經查：
(1)、證人黃太源於警訊、偵查中證述及證人廖得玲於偵查中之證
    述：
、證人黃太源、廖得玲於偵查中在檢察官面前基於證人地位所
    為之陳述，既經合法具結，且無顯不可信之情況，依刑事訴
    訟法第15 9條之1第2項之規定得為證據。
、又證人黃太源於警詢中所為之陳述，雖不符刑事訴訟法第15
    9 條之1 至第159 條之4 之規定，然經被告於審判程序同意
    作為證據（見本院93年7 月28日筆錄），本院審酌該言詞陳
    述係車禍發生之次日於鹽埕分局五福四路派出所作成，其所
    陳述之內容與「本件車禍發生前後現場狀況為何」之待證事
    實有關聯，且無不適合做為證據之情況，依刑事訴訟法第
    159 條之5 第1 項之規定，有證據能力。
(2)、卷附驗斷書：此為被告以外之人，亦即法醫師於審判外之書
    面陳述，屬於傳聞證據，且該驗斷書雖係公務員職務上所製
    作之紀錄文書，然既為針對本件個案作成，即與刑事訴訟法
    第159 條之4 第1 款所示之例行性紀錄文書有間（該條款立
    法理由參照），惟此乃法醫師於偵查中隨同檢察官相驗後所
    為，應認該法醫師為檢察官依刑事訴訟法第198 條規定選任
    之鑑定人，且該驗斷書之首行明確記載「本人對本案願為公
    正誠實之鑑定，謹將鑑定經過及結果分別陳述於下，如有虛
    偽情事，甘受偽證處罰」等語，可見該驗斷書，應係法醫師
    依刑事訴訟法第206 條第1 項規定所出具之書面鑑定報告，
    應屬刑事訴訟法第159 條第1 項「被告以外之人於審判外之
    言詞或書面陳述，除法律有規定者外，不得作為證據」規定
    ，所稱「法律有規定者」之情形，應有證據能力，合先敘明
    。
(3)、卷附相驗屍體證明書：此為被告以外之人於審判外之書面陳
    述，屬於傳聞證據，然相驗屍體證明書乃檢察官與法醫師於
    相驗時共同製作，屬於公務員於職務上製作之證明文書，且
    於製作完成後，並應將複本交予殮葬申請人辦理可受公開檢
    查之狀態，設有錯誤，甚易發現而予及時糾正，應屬刑事訴
    訟法第159 條之4 第1 款所稱之證明文書，本院審酌該相驗
    屍體證明書1 份，並無顯有不可信之情況，應認得為證據，
    而有證據能力。
(4)、卷附道路交通事故現場圖、道路交通事故調查報告表(1)、(2)
    、高雄市政府警察局刑事鑑識中心刑案現場勘查報告、內政
    部刑事警察局（下稱刑事警察局）92年1 月8 日刑鑑字第09
    10276419號鑑驗通知書、中央警察大學93年2 月27日校刑科
    字第0920001442號鑑定書：前開文書雖均為被告以外之人於
    審判外之陳述，屬於傳聞證據，且非被告以外之人於審判外
    向法官、於偵查中向檢察官或於檢察事務官、司法警察官或
    司法警察調查中所為之陳述，且係針對個案而製作，亦與刑
    事訴訟法第159 條之4 第1 款所示之公務員職務上製作之紀
    錄文書或證明文書，或同條第2 款所示之紀錄文書或證明文
    書不符，也非同條第3 款所示之文書，惟經被告於審判程序
    中同意作為證據，且本院審酌上開文書之形式及取得之過程
    並無瑕疵、與待證事實具有關連性等情況，認為適當，應認
    依刑事訴訟法第159 條之5 第1 項之規定，得為證據，應有
    證據能力。
(二)、再按，傳聞法則乃對於被告以外之人於審判外之言詞或書面
    陳述，亦即針對被告以外之人於審判外以言詞或書面所為之
    供述證據而為之規範。卷附車損照片、被害人遺體之照片、
    現場照片及現場蒐證錄影帶，乃以科學、機械之方式，對於
    所拍攝內容所為忠實且正確之記錄，性質上並非供述證據，
    應無刑事訴訟法第159 條第1 項規定之適用，附此敘明。
二、訊據被告乙○○固未否認於前揭時、地駕駛之曳引車與李欣
    慧所騎乘之機車發生碰撞，李欣慧因而死亡之事實，然矢口
    否認對於該車禍之發生有過失，辯稱：「我行經該地時尚未
    看到被害人車輛，當時公園二路與光榮路口綠燈在閃，我速
    度很慢，一直到公園二路與莒光街口，黃太源來跟我說，我
    才知道我的車輛輾到人，所以無從為注意，因此我沒有過失
    。」云云。
三、認定本件犯罪事實如下：
(一)、本件車禍之發生，係因被告所駕半聯結車後雙軸前軸右側輪
    胎碾過被害人李欣慧，李女並因本件車禍死亡之事實，經被
    告坦認在卷，經核與證人黃太源於警詢及偵查中證述相符，
    且經台灣高雄地方法院檢察署檢察官督同法醫師相驗屬實，
    並製有勘驗筆錄、相驗屍體證明書各1 份，另有警卷所附道
    路交通事故調查報告及車損照片、被害人遺體之照片、現場
    照片可稽，是被害人李欣慧係因本件車禍死亡之事實，應可
    認定。
(二)、次按汽車行駛時，駕駛人應注意車前狀況及兩車併行之間隔
    ，並隨時採取必要安全措施，道路交通安全規則第94條第3
    項定有明文，被告領有職業聯結車駕駛執照，自無不知之理
    。被告於前揭時地駕車自應注意遵守前揭規定。且查本件車
    禍發生時，係日間自然光線，路面狀態無缺陷，無障礙物且
    視距良好，並無不能注意之情事，有警卷所附之道路交通事
    故調查報告表及駕駛執照影本可憑。
(三)、本件車禍發生前，被告沿高雄市○○○路東往西方向行駛，
    為被告所自承，雖無證人目擊車禍發生前被害人之行徑方向
    ，然據現場所留刮地痕係公園二路東西向，且車禍發生後被
    害人俯臥，倒地位置在公園二路東往西方向之行人穿越道與
    快慢車道邊線之間（頭朝西南），其所騎乘之機車於車禍發
    生後則車身左倒，車頭朝東北橫向倒於公園二路慢車道，有
    據卷5 編號25、26、27號相片及警卷所附道路交通事故現場
    圖可憑，是被害人於車禍發生之前，亦係沿公園二路東往西
    方向行駛無訛。
(四)、又車禍發生後，甲車右側防捲入護欄第2 根立柱角鋼附著有
    被害人所配戴粉紅色安全帽上之標籤紙（距地面高度48公分
    ）並有新刮擦痕（距地面高度50至60公分），而甲車右側防
    捲入護欄中段置物欄緣角鋼（距地面高度40公分）亦有新擦
    痕，且甲車B 部分後雙軸前軸右側外輪胎側面有經磨擦之黑
    色痕跡等事實，有卷1 第20頁、卷3 第65頁相片及卷5 編號
    第117 至第125 號相片可憑。乙車則有車尾置物架毀損變形
    、尾燈碎裂、車牌掉落等毀損情況，有卷5 第203 號相片可
    證。此外，鑑識人員於現場所留被害人於車禍發生時所配戴
    之粉紅色安全帽上採得粉紅色漆（編號A1）、前開粉紅色安
    全帽上採得藍色漆（編號A2）、甲車右側防捲入鐵桿上採得
    粉紅色漆（編號D）、 甲車右側護欄上採得粉紅色漆（編號
    B）、 甲車右側護欄上採得藍色漆（編號C）送 驗結果，證
    實編號B 、D 與編號A1相似；編號A2與C 相似，有刑事警察
    局92年1 月8 日刑鑑字第0910276419號鑑驗通知書可憑。再
    經鑑識人員比較前開安全帽上撞擊痕及標籤脫落處與甲車右
    側防捲入護欄第2 根立柱角鋼黏有安全帽標籤紙處之特徵相
    符，亦有卷5 編號133 至第138 號相片可資為證，足見被害
    人於倒地前，其所配戴之安全帽先後與甲車右側護欄防捲入
    護欄第2 根立柱角鋼及中段置物欄緣角鋼發生磨擦，應堪認
    定。
(五)、再者，法醫師於解剖被害人屍體過程中，發現被害人頭顱呈
    粉碎性骨折，腦部組織大部分外溢；前胸有多處擦傷，右胸
    外側部有裂傷痕跡；腹部有多處挫傷；左腹外側延伸至左上
    臂有疑為輪胎痕之印痕；左鼠蹊部外有印痕，右鼠蹊部有裂
    傷；四肢則有多處擦傷及瘀傷之事實，有偵查卷所附台灣高
    雄地方法院檢察署法醫室驗斷書可憑。而甲車B 部分後雙軸
    前軸右側輪胎上方與其後方擋泥板處均有組織物噴灑附著之
    痕跡，該右側輪胎之內外輪之間，亦有黑色血漬痕跡之事實
    ，有卷5 編號第143 至第159 號相片可憑。且被害人倒地之
    位置往西，於其頭、腰間之快車道地面沿公園二路東往西方
    向共有3 段輪胎痕，且甲、乙2 車終止位置間之公園二路東
    往西方向快車道，有兩組複輪之煞車痕延伸至甲車肇事後終
    止之位置之情，亦分別有卷5 編號第66至83號相片、第85至
    88號相片可證。是甲車與乙車發生前述磨擦之後，甲車B 部
    分後雙軸前軸右側輪胎確有輾壓被害人頭、手及腹部等處無
    訛。
(六)、另據前開交通事故現場圖之記載，乙車於公園二路東往西方
    向慢車道留有1.2 公尺之刮地痕，該刮地痕中間雖有間斷，
    然前後幾乎成一直線，經與卷5 編號第220 號乙車車損相片
    比較，該刮地痕應係乙車引擎啟動器踏桿尾端或支撐架左腳
    尾端與地面磨擦所造成，是乙車於倒地之前，確曾因向左傾
    倒而重心不穩，使其機車左側支撐架或引擎啟動器踏桿尾端
    與地面發生磨擦無訛。
(七)、再應探究者應為造成乙車向左傾而重心不穩並地面留下1.2
    公尺刮地痕之原因為何。經中央警察大學鑑定之結果，據前
    開輪胎痕及煞車痕之位置觀之，車禍發生前甲車之輪胎右側
    外緣與公園二路東往西方向快、慢車道邊線之距離約為20公
    分，有中央警察大學93年2 月27日校刑科字第0920001442號
    鑑定書可憑。又公園二路東往西方向雖有快、慢2 車道，但
    慢車道上劃有停車格，且未劃有停車格之路邊，亦有能車輛
    停放，以致可供機、慢車行駛之路面寬度不及慢車道寬度（
    3 公尺）之3 分之2 ，即1 公尺之事實，有卷5 編號第1 、
    2 、6 、7 、10相片及警卷道路交通事故調查報告表可資為
    證。證人黃太原於偵查中便證稱，案發之時，除公園二路與
    光榮街口有停放一輛汽車外，當地還停有好幾輛車，從而，
    車禍發生前除原可能停放在路邊之車輛外，應無其他車輛行
    經乙車右側，使之必須向左方閃避，是乙車之所以於瞬間左
    閃，應係導因於原來1 個向右偏閃之動作過大而向左拉回機
    車把手之反射動作，而其向右偏閃之對象，應即來自其左後
    方之甲車，蓋若甲車原即在乙車左方，則甲車之存在對乙車
    而言並非突發之狀況，乙車不致會有突然向右閃又因重心不
    穩而急速將機車把手向左拉回之狀況。是以，乙車於車禍發
    生之前確已出現在甲車右前方，被告於與乙車併駛之時未注
    意兩車間隔之距離，致乙車閃避時重心不穩而發生本件車禍
    ，應堪認定。
(八)、次按所謂相當因果關係，係指依經驗法則，綜合行為當時所
    存在之一切事實，為客觀之事後審查，認為在一般情形下，
    有此環境、有此行為之同一條件，均可發生同一之結果者，
    則該條件即為發生結果之相當條件，行為與結果即有相當之
    因果關係。反之，若在一般情形下，有此同一條件存在，而
    依客觀之審查，認為不必皆發生此結果者，則該條件與結果
    不相當，不過為偶然之事實而已，其行為與結果間即無相當
    因果關係（最高法院76年台上字第192 號判例可資參照）。
    被告駕駛營業曳引車於超越李欣慧之機車時，未注意車前狀
    況及兩車併行之間隔，並隨時採取必要安全措施，導致被害
    人李欣慧所騎乘之機車因此一迫近因素而重心不穩而倒向甲
    車以致死亡，足認被告之過失行為與被害人死亡之結果，有
    相當因果關係，中央警察大學前開鑑定意見亦同此見解。綜
    上所述，本件事證明確，被告過失致死之犯行堪予認定。
(九)、證人黃太源於警詢中雖表示，伊告知被告前開車禍發生之事
    實後，被告以電話報警之語，然被告於偵查及本院審理程序
    中均表示伊並未親自打電話報警，而前開證人於偵查中亦改
    稱被告得知自己肇事之後，先後打了3 通電話，但伊不知道
    被告打電話給何人之語（見偵查卷第26頁），足見證人黃太
    源於偵查證證稱被告曾以電話報警之情，應屬誤會。至被告
    辯稱，伊於車禍發生之後曾經委託路人報案並以電話通知救
    護車到場，然又無法提供其所稱之路人之相關資料供本院調
    查，證人黃太源於偵查中並否認曾受被告委託報案，本院審
    諸被告自承案發時伊確有攜帶行動電話，證人黃太源於偵查
    中並證稱被告經其告知本件車禍發生後，還有對外撥打3 通
    電話之語，足見當時其並非無法以電話報案，然其卻未為之
    ，是縱員警到場之後，因在場目擊者眾且其所駕車輾壓被害
    人之事實明確，而向員警承認其為駕駛肇事聯結車之人，亦
    難認其有對於未發覺之犯罪自首並願意接受裁判之意思，附
    此敘明。
四、按被告以駕駛職業聯結車為業之事實為被告所自承，是其係
    從事駕駛業務之人，核被告所為，係犯刑法第276 條第2 項
    之業務過失致人於死罪。爰審酌被告為職業聯結車之駕駛人
    ，對於道路之交通安全本應較一般人更為注意，僅因一己之
    疏失，致被害人李欣慧（67年7 月31日生，案發時為24歲，
    就讀於中山大學研究所）因本件車禍而腹部多處擦傷、骨盆
    、肋骨多處骨折，且右胸爆裂，腸胃組織溢出、內臟組織物
    帶血噴出，左上肢三角肌部、上臂後部、外側、前臂後部及
    手臂部，受有多處擦挫傷、頭頂骨粉碎性骨折、腦組織外溢
    、右鼠蹊部深及肌膜部撕裂傷當場死亡，死狀甚為悽慘。其
    家屬並因此而身心極度傷痛，危害不可謂不大，然其並無犯
    罪前科，素行良好，本案發生後也以新台幣330 萬元與被害
    人家屬達成和解，有調解書1 紙可憑（見偵查卷第116 頁，
    惟告訴人甲○○於本院審理時陳稱，伊與伊太太因本件車禍
    而罹患憂鬱症，且伊太太身體不好，所以才不得不與被告和
    解），或稍可彌補被害人家屬之損害之犯後態度等一切情狀
    ，量處如主文所示之刑，以示警懲。
據上論斷，應依刑事訴訟法第299 條第1 項前段、刑法第276 條
第2項，罰金罰鍰提高標準條例第1條前段，判決如主文。
本案經檢察官丙○○到庭執行職務。
中　　華　　民　　國　　94　　年　　5 　　月　　13　　日
                  交通法庭      審判長    法  官  孫啟強
                                          法  官  張茹棻
                                          法　官  卓立婷
以上正本證明與原本無異。
如不服本判決，應於判決送達後10日內，向本院提出上訴狀。
中　　華　　民　　國　　94　　年　　5 　　月　　13　　日
                                          書記官  李春慧
附註：
卷1：高雄市政府警察局鹽埕分局警卷
卷2：台灣高雄地方法院檢察署91年度相字第1550號卷
卷3：台灣高雄地方法院檢察署91年度偵字第21140號卷
卷4：台灣高雄地方法院檢察署91年度發查字第6596號卷
卷5：高雄市政府警察局事故現場蒐證相片（共4冊）
附錄本件論罪法條全文：
中華民國刑法第276條
(過失致死罪)
因過失致人於死者，處2 年以下有期徒刑、拘役或2 千元以下罰
金。
從事業務之人，因業務上之過失犯前項之罪者，處5 年以下有期
徒刑或拘役，得併科3 千元以下罰金。
